【裁判字號】    94,訴,205
【裁判日期】    950523
【裁判案由】    第三人異議之訴
【裁判全文】
臺灣新竹地方法院民事判決               94年度訴字第205號
原      告  丙○○
訴訟代理人  彭巧君律師
被      告  乙○○
訴訟代理人  甲○○
上列當事人間第三人異議之訴事件，本院於民國95年5月9日言詞
辯論終結，判決如下：
    主      文
原告之訴駁回。
訴訟費用由原告負擔。
    事實及理由
一、原告主張：
（一）緣本院93年度執字第8492號強制執行事件之執行標的物，
      即坐落新竹縣橫山鄉○○○段馬福小段111、111-2地號二
      筆土地上之作物（柑橘樹），為前開土地之原共有人翁文
      雄種植。嗣於民國（下同）82年11月22日，翁文雄將其所
      有前揭土地之持分及其上由翁文雄所種植之柑橘（即本件
      執行標的物）一併轉讓予訴外人黃涂金梅，89年8月間再
      由黃涂金梅轉讓予原告丙○○所有迄今。
（二）惟被告乙○○不查，於83年間私與訴外人丁○○成立調解
      ，作成調解書，並據該調解書內容向本院聲請強制執行，
      經本院以93年度執字第8492號強制執行事件受理後，就原
      告所有之柑橘樹為強制執行，顯已損及原告對於執行標的
      物之所有權益。
（三）準此，本院93年度執字第8492號強制執行事件之執行標的
      物即柑橘樹之所有權人既為原告，自始至終均非執行債務
      人丁○○所有，如今被告誤以系爭柑橘樹為丁○○所有，
      聲請法院強制執行，殊有誤會，爰依強制執行法第15條規
      定，訴請撤銷本院93年度執字第8492號強制執行事件，就
      原告所有之上開土地上之作物，所為之強制執行程序。
（四）對被告抗辯之陳述：
  １、按「不動產之出產物，尚未分離者，為該不動產之部分」
      ，為民法第66條第2項所明定，查坐落新竹縣橫山鄉○○○段馬福小段111、111-2地號土地上之作物（柑橘樹），
      迄今尚未與土地分離，依前揭規定，該等柑橘樹為該土地
      之構成部分，為該土地所有權人所有。
  ２、有關系爭柑橘樹係由翁文雄種植：查系爭土地原係翁文雄
      繼承而來之祖產，並由其在土地上種植柑橘樹維生，82年
      11月22日其將祖產全數賣予外人，依常理判斷，自係將土
      地連同柑橘樹一併出賣，殊無可能僅移轉土地所有權，而
      保留柑橘樹之可能。此再觀訴外人翁正義（即翁文雄之弟
      ）於93年12月6日在本院執行處證稱：「調解前，柑橘是
      我哥哥溫（翁）文雄所種的，是其所有，調解時，我哥哥
      將柑橘賣給黃涂金梅，丁○○當初是幫黃涂金梅耕作」等
      語。可知，系爭柑橘樹原係翁文雄所有，俟82年11月22日
      翁文雄將系爭土地持分移轉予黃涂金梅之際，並未保留柑
      橘樹之所有權，而係依一般交易方式，將土地所有權連同
      柑橘樹一併移轉予黃涂金梅所有無疑。另被告之子甲○○
      亦於94年5月24日在本院執行處陳稱系爭柑橘樹「是翁文
      雄在買賣前霸佔我父親（即被告）的分管土地種植柑橘樹
      …」，益足為證。
  ３、次查，訴外人丁○○充其量僅係黃涂金梅或其繼受人丙○○雇用之果樹工人，依法而言，丁○○並非系爭柑橘樹之
      所有權人，丁○○（或任何第三人）並無權利主張系爭柑
      橘樹為其所有，是倘其有稱柑橘樹為伊所有云云，實不具
      任何意義，更不影響黃涂金梅或其繼受人丙○○所有系爭
      柑橘樹之權利。
  ４、又有關系爭柑橘樹所有權之歸屬，並非事實問題，依法係
      由土地所有權人所有或由有權利之人依所由憑藉之法律關
      係主張之。是被告所引用任何訴外人（包括丁○○、翁正
      義等任何第三人）對於系爭柑橘樹之所有權歸屬於何人等
      所為之陳述，既非關事實，容無可能由伊等來證明之。更
      何況，丁○○亦多次在本院93年度執字第8492號強制執行
      案中表示其並非系爭柑橘樹之所有權人。
  ５、再按「不動產物權，依法律行為而取得、設定、喪失及變
      更者，非經登記，不生效力」，為民法第758條所明定，
      查原告現所有之系爭土地及其上之柑橘樹，係受讓自黃涂
      金梅無疑，此均有土地登記簿謄本可稽。被告所稱「丁○○將登記名義人由黃涂金梅改為其子丙○○，無論土地登
      記在黃涂金梅或原告丙○○名下，真正所有人均為丁○○
      …」云云，並非事實，爰否認之。且被告之說法，顯與前
      揭物權公示公信原則相悖，而無理由。被告另舉訴外人翁
      正義對此所為之陳述，因翁正義既未詳細說明丁○○有如
      何委託黃涂金梅為登記名義人之過程、其委託之內容並確
      實之日期等，足徵，翁正義於此相關之陳述，應僅係其個
      人之臆測，並非事實。
  ６、又被告於83年2月17日向新竹縣橫山鄉調解委員會聲請調
      解之目的，依調解書內容以觀，無非以丁○○無權占有系
      爭土地為由，要求丁○○清除所種植之柑橘果樹，並將土
      地返還予被告。亦即被告聲請調解當時，係認定丁○○無
      論在形式上或實質上皆非系爭土地之所有權人，才會要求
      丁○○返還無權占有之土地。何以被告於本案訴訟中卻改
      稱丁○○是系爭土地之「實際所有權人」呢？足見被告前
      後陳述顯有矛盾。申言之，被告一方面認為丁○○無權占
      有系爭土地，另一方面承認丁○○是系爭土地之實際所有
      權人，其說法顯然不合邏輯。由此可知，被告於本訴審理
      時辯稱丁○○係系爭土地之「實際所有權人」云云，應非
      事實。
  ７、末查，於83年2月17日，丁○○既非系爭土地及其上柑橘
      樹之所有權人，復未受當時柑橘樹之所有權人黃涂金梅之
      特別委任，其當時丁○○與被告所為之調解（債權契約）
      ，對於當時之柑橘樹所有權人黃涂金梅即無任何效力可言
      。換言之，被告當時既未先行查明系爭柑橘樹之所有權人
      為何人，即率與無權之丁○○簽立調解契約，該調解契約
      之效力僅及於被告及訴外人丁○○而已，對於柑橘樹之真
      正所有權人殊無效力可言。被告執該調解契約，欲執行原
      告所有之財產，對原告之權利即有損害，爰以物之所有權
      人身分提出第三人異議之訴，以保權利。
（五）為此聲明：本院93年度執字第8492號強制執行事件，就原
      告所有坐落新竹縣橫山鄉○○○段馬福小段111、111-2地
      號二筆土地上之作物，所為之強制執行程序，應予撤銷。
二、被告則以：
（一）原告丙○○並非本院93年度執字第8492號強制執行事件之
      執行標的物即柑橘樹，所坐落之新竹縣橫山鄉○○○段馬
      福小段111、111-2地號二筆土地之實際所有權人，僅是執
      行債務人丁○○之登記名義人：
  １、查新竹縣橫山鄉○○○段馬福小段111、111-2地號土地之
      持分原係訴外人翁文雄所持有，上開土地上所種植之系爭
      柑橘樹亦原係翁文雄所種植，惟執行債務人丁○○於82年
      間向翁文雄購買土地持分及地上作物柑橘樹，丁○○將該
      土地持分登記在黃涂金梅名下，登記名義人黃涂金梅至89
      年8 月間始應丁○○之要求，移轉過戶至丁○○之子即原
      告丙○○名下，此有上開土地共有人之一翁正義於本院93
      年度執字第8492號強制執行事件之陳述，足可證明此事實
      。查上開土地共有人之一翁正義在前開強制執行案先是陳
      稱：「調解前，柑橘是我哥哥溫（翁）文雄所種的，是其
      所有，調解時，我哥哥溫（翁）文雄將柑橘賣給黃涂金梅
      ，丁○○當初是幫黃涂金梅耕作」，隨後補稱：「是丁○○所有，因當初丁○○不具自耕農身分，所以在調解時，
      是丁○○以黃涂金梅名義購買本二筆土地及土地上之柑橘
      ，故實際上為丁○○所有。」等語，足證上開土地之持分
      自始至終實際所有權人是丁○○，是丁○○向原土地共有
      人之一翁文雄購買。原告斷章取義土地共有人翁正義在前
      開強制執行案之陳述，辯稱執行債務人丁○○充其量僅係
      黃涂金梅或其繼受人丙○○僱用之果樹工人云云，洵屬不
      實，委不可採。
  ２、又原告並非上開土地之真正共有人，只是上開土地實際所
      有人丁○○之登記名義人，由89年8月間黃涂金梅將上開
      土地之持分移轉過戶予原告，移轉原因係贈與，亦足資證
      明，按黃涂金梅與原告丙○○非親非故，無理由贈與上開
      土地持分予原告，反而原告是丁○○之子，故顯然土地真
      正共有人是丁○○，而丁○○將登記名義人由黃涂金梅改
      為其子丙○○，無論土地登記在黃涂金梅或原告丙○○名
      下，實際共有權人均係丁○○本人。
（二）新竹縣橫山鄉○○○段馬福小段111、111-2地號土地上所
      種植之柑橘樹，自原土地共有人之一翁文雄將其持分出賣
      予丁○○後，即由丁○○繼續種植至今：
      查上開土地之持分原係訴外人翁文雄所持有，上開土地上
      所種植之系爭柑橘樹亦原係翁文雄所種植，然翁文雄於82
      年間已將上開土地之持分及在土地上種植之柑橘樹出售予
      丁○○，已如前述，且上開土地上所種植之柑橘樹，自翁
      文雄將土地持分出售予丁○○後，即由丁○○繼續種植，
      有丁○○於本院93年度執字第8492號強制執行案94年1 月
      14日執行筆錄自認：「（問：果樹是否你的？）是我的。
      」等語。雖原告辯稱丁○○亦多次在本院93年度執字第
      8492號強制執行事件中表示，伊並非系爭柑橘樹之所有權
      人云云，惟實者細閱丁○○在本院93年度執字第8492號強
      制執行案之陳述，實不難判斷丁○○所言，何者為真？按
      丁○○於前開強制執行案雖一開始辯稱伊非系爭柑橘樹之
      所有權人（本院93年度執字第8492號強制執行案93年11月
      3日執行筆錄），惟至94年1月14日民事執行處訊問期日時
      ，法官諭知債務人提出證明果樹不是你所有之證明文件後
      ，再訊問債務人丁○○：「果樹是否你的？」，丁○○終
      於坦承是其種植，答稱：「是我的」。並且隨後法官問在
      場人有何意見，債權人之代理人甲○○答稱：「債務人要
      求補償，才願意搬走」，丁○○答稱：「我要的是柑橘樹
      部分，不是土地部分」。在在證明系爭柑橘樹坐落之土地
      ，82年間翁文雄將其持分出售予丁○○後，由丁○○繼續
      種植，否則丁○○豈會陳稱伊要的是柑橘樹的補償金？故
      新竹縣橫山鄉○○○段馬福小段111、111-2地號土地上所
      種植之柑橘樹，自原土地共有人翁文雄將所其持分出售予
      丁○○後，即由丁○○繼續種植。
（三）承上所述，雖丁○○是上開土地之共有人之一（向原土地
      共有人翁文雄承買持分），惟其並無權於共有之土地上種
      植柑橘樹，故在土地共有人之一即被告之要求下，乃於83
      年間與亦為土地共有人之一之被告乙○○成立調解，承諾
      願無條件將所種植之柑橘樹移植他處，詎丁○○事後反悔
      ，企圖索取補償金，拒絕履行移植柑橘樹之承諾，被告自
      得依該調解書對丁○○聲請強制執行，原告配合其父親即
      丁○○，以不實之指述，提起本件訴訟，顯無理由。
（四）再者，姑且不論上開土地實際共有權人是否確係丁○○，
      並無解於丁○○應履行調解書所載之義務：
      按丁○○未經土地所有權人或其他共有人之同意，在他人
      之土地上或共有之土地上種植柑橘樹，土地所有權人或土
      地之共有人之一，均得依民法第767條之規定（如果是共
      有人之一，另依民法第821條規定），請求種植柑橘樹之
      丁○○砍除或移植柑橘樹，排除侵害，故本件固然能確認
      丁○○是土地共有人之一，更證實柑橘樹係其所種植，其
      有砍除或移植柑橘樹之義務，縱使丁○○非土地共有人之
      一，由其在前開強制執行事件之陳述及土地共有人翁正義
      之陳述，至少已足證明柑橘樹係丁○○所種植，丁○○自
      有依調解書履行移植柑橘樹之義務。惟其事後拒絕履行，
      被告以該調解書為執行名義聲請強制執行，顯屬有據。
（五）又退步言之，縱使丁○○將原登記在黃涂金梅名下之土地
      ，移轉過戶予原告丙○○，確有贈與原告丙○○之意，按
      鄉鎮市條調解條例第24條第2項前段規定：「經法院核定
      之民事調解，與民事確定判決有同一效力。」，又「確定
      判決，除當事人外，對於訴訟繫屬後為當事人之繼受人者
      ，及為當事人或其繼受人占有請求之標的物者，亦有效力
      。」民事訴訟法第401條第1項明文規定，故即便土地上之
      柑橘樹事後丁○○已贈與予原告，然依上開規定，83年間
      經法院核定成立之調解書對原告亦有效力，從而，被告執
      該調解之執行名義，聲請強制執行，顯屬有據。
（六）綜上所述，原告提起本件訴訟，顯無理由，應予駁回。為
      此聲明：原告之訴駁回。
三、兩造不爭執之事項：
（一）坐落新竹縣橫山鄉○○○段馬福小段111、111-2地號土地
      為乙○○、劉梁玉蘭、翁文雄、翁正義所共有，其應有部
      分各為四分之一、四分之二、八分之一、八分之一，翁文
      雄並於上開土地種植柑橘樹，嗣於82年10月29日，翁文雄
      將其上開土地應有部分八分之一，以買賣為原因移轉登記
      予黃涂金梅。劉梁玉蘭亦於81年6月24日將其持分二分之
      一，以買賣為原因移轉登記予訴外人劉志鴻。嗣黃涂金梅
      於89年8月8日，將上開土地權利範圍各八分之一以贈與為
      原因移轉登記予丁○○之子即原告丙○○。
（二）原告與丁○○於83年2月17日，在新竹縣橫山鄉調解委員
      會就返還無權占有系爭二筆土地成立調解。
四、本院之判斷
（一）按強制執行法第15條所謂就執行標的物有足以排除強制執
      行之權利者，係指對於執行標的物有所有權、典權、留置
      權、質權存在情形之一者而言。
（二）本件被告乙○○提出其與訴外人丁○○於83年2月17日在
      新竹縣橫山鄉公所成立，經本院核定之83年度民調字第3
      號調解書為執行名義，據以對債務人丁○○聲請強制執行
      ，其調解書內容載為「聲請人乙○○要求對造人丁○○返
      還無權佔有之兩筆土地，分別為橫山鄉○○○段馬福小段
      111號及111-2號（附土地登記簿及地籍圖謄本各一份），
      並清除無權佔有土地上農作物，經協調願以下列條件和解
      ：一、自調解成立後，對造人丁○○不得於前述兩筆土地
      上繼續種植任何農作物。二、對造人丁○○願無條件將無
      權佔有之土地橫山鄉○○○段馬福小段111號及111-2號土
      地上種植柑橘樹於民國83年3月16日前移植他處，若逾限
      未移植他處，任由聲請人乙○○自行處理。三、兩造其他
      請求拋棄。」等語，而被告強制執行聲請狀請求實現之權
      利（聲明事項）第2項亦載為「相對人應將新竹縣橫山鄉
      ○○○段馬福小段第111地號及同段第111-2地號等二筆土
      地上之作物移植他處，並將土地全部返還聲請人」等語，
      業據本院依職權調閱本院93年度執字第8492號返還無權占
      有土地民事執行全卷核閱無訛。足見被告於前開執行事件
      請求執行之標的物為系爭新竹縣橫山鄉○○○段馬福小段
      第111地號及同段第111-2地號二筆土地，其性質屬不動產
      之交付執行，執行方法乃解除債務人之占有，使歸債權人
      占有，而並非對系爭土地上之出產物（柑橘樹）本身為執
      行。查系爭土地上之柑橘樹原為訴外人翁文雄所種植，嗣
      翁文雄於82年間將系爭土地應有部分八分之一出賣後，柑
      橘樹一直由丁○○管理收成，業為兩造所不爭，並經證人
      丁○○到庭結證屬實，足見本件被告聲請調解時，乃認丁○○無權占有系爭土地，而調解成立之內容亦係解除丁○○之無權占有，將對系爭土地之直接支配權移轉予債權人
      即被告甚明。至不動產之出產物尚未與土地分離者，本為
      該不動產之部分，故執行名義係命交付土地者，應將未分
      離之出產物一併交付債權人（最高法院71年臺上字第2423
      號判決參照），而債權人是否因此有不當得利應予返還之
      情形，則係另一問題。
（三）綜上所述，本件強制執行之標的為系爭土地，非對出產物
      本身即系爭柑橘樹為執行，至柑橘樹應否移除乃屬執行方
      法。從而，原告訴請撤銷本院93年度執字第8492號強制執
      行事件，就坐落系爭段土地上之作物所為之強制執行程序
      ，為無理由，應予駁回。
五、結論：本件原告之訴為無理由，依民事訴訟法第78條，判決
    如主文。
中    華    民    國    95    年    5    月     23    日
                  民事第二庭    法  官  楊明箴
以上正本係照原本作成。
如對本判決上訴，須於判決送達後20日內向本院提出上訴狀。
中    華    民    國    95    年    5    月     23    日
                                書記官  許麗汝


司法院資訊處製作；財團法人民間司法改革基金會備份。
